【裁判字號】    87,上,670
【裁判日期】    890125
【裁判案由】    確認買賣關係不存在等
【裁判全文】
臺灣高等法院臺中分院民事判決  八十七年度上字第六七○號
      上  訴  人    乙○
      上  訴  人    丁○
                    甲○○○
                    戊○○○
      右四人共同
      訴訟代理人    蘇顯騰  律師
      複代 理 人    高進棖  律師
      被上 訴 人    丙○○  .
右當事人間確認買賣關係不存在等事件，上訴人對於中華民國八十七年七月十六日臺灣
彰化地方法院八十七年訴字第二八○號第一審判決提起上訴，本院判決如左：
      主      文
上訴駁回。
第二審訴訟費用由上訴人負擔。
      事      實
甲、上訴人方面：
一、聲明：求為判決：(一)原判決廢棄。(二)確認被上訴人與上訴人丁○間就如附表所示
    土地（分割前為過圳段二八七及二八八地號，以下稱系爭土地）之買賣關係不存
    在。(三)被上訴人應將系爭土地，於民國（以下同）八十年十月一日所為之繼承登
    記（田中地政事務所收件字號八十年十月八日田字第九一二八號）其應有部分超
    過一四四分之一二部分，及於六十年十一月二十五日所為之所有權移轉登記（田
    中地政事務所收件字號六十年十一月二十五日田字第三三二二號），均予以塗銷
    。
二、陳述：除引用原判決書之記載外，補稱：
  (一)上訴人與被上訴人之父陳添丁係堂兄弟，原同居在彰化縣二水鄉五伯村三光巷九
    號祖庴，至六十年間，上訴人均未住居於上開祖庴，被上訴人之父陳添丁竟趁上
    訴人未居住於上開祖庴，及保管系爭土地所有權狀之機會，未經上訴人之同意或
    授權，於六十年十月二十三日偽造上訴人丁○之印章，並以上訴人丁○之名義，
    向彰化縣二水戶政事務所申請印鑑證明書，並於六十年十一月四日以偽造上訴人
    丁○署押及印文方式，偽造上訴人丁○同意出賣系爭土地應有部分，並偽造上訴
    人丁○單獨繼承系爭土地，於六十年十一月二十五日辦理上訴人丁○繼承登記，
    及所有轉移轉與陳添丁。
  (二)系爭土地於六十年十一月廿五日由陳採字登記給丁○，其登記原因為「繼承」，
    且僅由上訴人丁○一人繼承，上訴人乙○等其他繼承人並未共同繼承，可見其辦
    理方式係以上訴人乙○等其他繼承人均拋棄繼承，而由上訴人丁○一人單獨繼承
    之方式為之。惟上訴人等之父陳彩字於五十八年十一月十五日去世後，上訴人等
    並未拋棄繼承，上訴人乙○身為長男，其於民間繼承習慣，更無拋棄繼承之理。
  (三)又公同共有人之權利義務，依其公同關係所由規定或契約定之。前項之法律或契
    約另有規定外，公同共有物之處分及其他權利之行使，應得公同共有人全體之同
    意。民法第八百二十八條定有明文。因此公同共有人之其中一人未得其他公同共
    有人全體之同意，擅自處分共同繼承人遺產，其債權行為對其他公同共有人不生
    效力，其物權行為則為無效。上訴人等均未拋棄繼承，且亦未辦理繼承登記，如
    辦理繼承登記，應係由上訴人平均繼承系爭土地應有部分各一四四分之一二，不
    應由上訴人其中一人即丁○辦理單獨繼承登記。陳添丁偽造由上訴人丁○單獨繼
    承系爭土地之繼承登記，不僅於法未合，且未經上訴人等人同意，亦屬無效。因
    該繼承登記之行為為無效，則依民法第七百五十九條及第七十一條之規定，其嗣
    後所為之所有權移轉登記行為即屬無效。
  (四)被上訴人所提出之買賣契約書，係民間俗稱之「公契」，要辦理所有權移轉登記
    ，該項公契為必備文件，要偽造以買賣為原因之所有權移轉登記，必須先偽造該
    項買賣公契，始有可能辦理登記，因此，該偽造之公契，係偽造之前階段行為，
    自不能僅以該項公契之存在，即謂陳添丁與上訴人丁○間曾訂立買賣契約。
三、證據：除引用原審立證方法外，補提：上訴人等設籍之地址及戶籍登記簿謄本各
    一件。並聲請向彰化縣田中地政事務所函調系爭土地於六十年十一月二十五日以
    田字第三三二一號收件，辦理繼承登記，及於六十年十一月二十五日以田字第三
    三二二號收件，辦理所有權移轉登記之有關收件簿、登記申請書及其附件；向基
    隆市中山區戶政事務所、彰化縣田中鎮戶政事務所、台北市松山區戶政事務所及
    彰化縣二水鄉戶政事務函調印鑑證明申請書及印鑑卡資料。
乙、被上訴人方面：
一、聲明：求為判決：上訴駁回。
二、陳述：除引用原判決書之記載外，補稱：
  (一)上訴人丁○確於六十年十一月四日，將其所有系爭土地所有權之應有部分一四四
    分之一二出賣予陳添丁，此有蓋有公印文騎縫章之彰化縣二水鄉公所鄉長陳弼毅
    監證之公定買賣契約書為證，是該契約書既為公文書之一種，如無反證，仍應推
    定其內容為真正。
  (二)上訴人並未提出證據證明所主張之事實，已難認係真實。縱上訴人所主張上訴人
    丁○單獨繼承不合法，亦僅屬上訴人乙○、甲○○○、戊○○○之繼承權被上訴
    人丁○侵害，即屬上訴人間之內部問題，況依民法第一千一百四十六條第二項規
    定，其等之繼承回復請求權已罹十年時效而消滅，即令未罹十年時效而消滅，亦
    屬上訴人間之內部問題，對確已合法成立生效之上訴人丁○與陳添丁問之買賣契
    約效力不生影響。
三、證據：除引用原審立證方法外，補提：印鑑證明登記簿影本、土地登記收件簿影
    本各一件。
丙、本院依聲請向彰化縣田中地政事務所函調關於系爭土地，於六十年十一月二十五
    日以田字第三三二一號收件，辦理繼承登記，及於六十年十一月二十五日以田字
    第三三二二號收件，辦理所有權移轉登記之有關收件簿、登記申請書及其附件；
    並依聲請向基隆市中山區戶政事務所、彰化縣田中鎮戶政事務所、台北市松山區
    戶政事務所及彰化縣二水鄉戶政事務所調取印鑑證明申請書及印鑑卡資料。
      理      由
一、上訴人主張：系爭土地原為伊等之父陳彩字所有，陳彩字於五十八年十一月十五
    日死亡，遺產依法應由上訴人四人共同繼承，而上訴人乙○、甲○○○、戊○○
    ○並未拋棄繼承，被上訴人之父陳添丁竟偽造上訴人丁○單獨繼承系爭土地之文
    件，並偽造上訴人丁○同意出賣系爭土地與陳添丁之買賣契約書，於六十年十一
    月二十五日，向地政機關辦理繼承登記及所有權移轉登記，將系爭土地移轉登記
    為陳添丁名義，陳添丁業於八十年七月二十八日死亡，系爭土地已由被上訴人辦
    畢繼承登記，上開丁○單獨繼承之繼承登記及所有權移轉登記均屬無效之行為等
    情，求為確認上訴人丁○與被上訴人間，就系爭土地之買賣關係不存在，及被上
    訴人應將繼承系爭土地之繼承登記及上開所有權移轉登記予以塗銷之判決。
二、被上訴人則以：系爭土地係伊父陳添丁向上訴人丁○所買受，經上訴人丁○配合
    提出印鑑章、印鑑證明及戶籍謄本，而辦畢所有權移轉登記，陳添丁並無偽造上
    訴人丁○印鑑證明，亦無偽造上訴人丁○單獨繼承系爭土地之文件，及偽造上訴
    人丁○同意出賣系爭土地與陳添丁之買賣契約書等語，資為抗辯。
三、上訴人主張系爭土地原為渠等之父陳彩字所有，陳彩字於五十八年十一月十五日
    死亡，嗣土地登記由丁○單獨繼承後，再移轉登記與陳添丁所有，陳添丁死亡後
    ，由被上訴人繼承之事實，業據上訴人提出土地登記簿謄本、戶籍謄本等件為證
    ，被上訴人對此亦不爭執，堪信為真實。
四、按確認之訴，以確認現在之法律關係為限，已過去之法律關係，不得為確認之訴
    之標的，最高法院四十九年台上字第一八一三號著有判例。所謂過去之法律關係
    指過去曾經成立或不成立之法律關係，因現在之情勢已經變更，該過去之法律關
    係已不復存在之情形而言。本件依上訴人所訴事實，上訴人丁○與被上訴人之父
    陳添丁買賣系爭土地，系爭土地並於六十年十一月二十五日，已移轉登記與被上
    訴人之父陳添丁，而陳添丁又於八十年七月二十八日死亡，因此，上訴人丁○與
    被上訴人之父陳添丁之買賣關係應已成過去，被上訴人雖依繼承取得系爭土地所
    有權，縱認有繼承上開買賣關係，但所繼承者亦係過去之買賣關係，茲上訴人起
    訴，請求確認該買賣關係不存在，係請求確認過去之法律關係，自非法之所許。
    況上開買賣關係之繼承，依民法第一千一百四十八條規定僅係由繼承人承受該買
    賣契約上之權利義務，但不因此而使原契約當事人變更為「被上訴人與上訴人丁
    ○」；被上訴人與上訴人丁○間本即無系爭土地之買賣關係存在，上訴人請求確
    認其間之買賣關係不存在，顯然亦屬不當（無確認實益）。
五、次按民事訴訟之當事人就其所主張有利於己之事實，依民事訴訟法第二百七十七
    條之規定，均須各負舉證之責，若一方就其應為舉證事項已有相當之證明，他造
    欲否認其主張者，即不得不更舉反證，最高法院著有十九年上字第二三四五號判
    例。而印章由本人或有權使用之人行使為常態、被人盜用為變態，故書證上所蓋
    之印章如係真正，倘不能證明確係遭人盜用，根據民事訴訟法第三百五十八條規
    定，即應推定該證書亦為真正。本件被上訴人已提出上訴人丁○與陳添丁間就如
    附表所示土地訂立之買賣契約書，證明買賣關係存在。該買賣契約書內記載交付
    印鑑證明文件，並經彰化縣二水鄉公所鄉長陳弼毅監證無訛（見原審卷第一七五
    頁）。又該買賣契約書上印文，與上訴人丁○於六十年十月二十三日向彰化縣二
    水鄉戶政事務所申請變更之新印鑑印文相符，此有本院向彰化縣戶政事務所調取
    之印鑑變更登記申請書在卷可供核對（見本院卷第一００頁），參以上訴人丁○
    承認杜賣契字印文為其所有（見原審卷第一八九頁），該杜賣契字印文與該買賣
    契約書上印文相同（見原審卷第一七一、一七五頁），足認該買賣契約書上訴人
    丁○之印文為真正。而上訴人丁○於原審雖辯稱：當時伊有買受另一筆土地，印
    章放在代書處以便辦理過戶，不知何故即被盜用而辦理系爭土地之登記云云。惟
    未舉證以實其說，自不足採。是上訴人並不能舉證證明上訴人丁○印章遭人盜用
    之事實，自應推定該買賣契約書為真正。
六、上訴人雖主張被上訴人之父陳添丁偽造上訴人丁○之印章，並以上訴人丁○之名
    義，向彰化縣二水戶政事務所申請印鑑證明書。惟查，依彰化縣二水戶政事所發
    給印鑑明登記簿，明確記載給本人（見本院卷第一０一頁），且如前所述上訴人
    丁○曾於原審承認該印章為其所有，則上訴辯稱係陳添丁偽造上訴人丁○之印章
    ，及向彰化縣二水鄉戶政事務所領取印鑑證明云云，即非可採。至上訴人丁○之
    印鑑變更登記申請書（六十年十月二十三日）上丁○之簽名，似與其當庭書寫之
    簽名不同，惟該申請並未規定需本人簽名始能申請，由本人前往，由他人代寫後
    ，蓋上印鑑章即可，且同日發給印鑑證明登記簿明確記載印鑑證明發給上訴人丁
    ○本人（見本院卷第一０一頁），其本人當日確有前往戶政機關辦理印鑑證明甚
    明。自難以上開簽名字跡不同，而否認非上訴人丁○本人前往辦理印鑑證明。
七、上訴人雖主張丁○就系爭土地單獨繼承之繼承登記及所有權移轉登記均係陳添丁
    偽造相關文件而辦理云云。惟按申請土地登記時，應提出登記義務人之印鑑證明
    ；又申請繼承登記應提出被繼承人、繼承人之戶籍謄本及繼承系統表，繼承人如
    有拋棄繼承，而繼承開始時在七十四年六月四日以前者，應檢附拋棄繼承權有關
    文件，其向其他繼承人表示拋棄繼承者，應加附印鑑證明，土地登記規則第四十
    條、第四十四條定有明文。又依印鑑登記辦法第七條規定，申請印鑑證明，應由
    當事人或其受委任人填具申請書並繳驗國民身分證，申請辦理。經查，本件陳彩
    字死亡後，係由上訴人丁○辦理單獨繼承登記系爭土地，再由丁○移轉為陳添丁
    所有，並辦畢所有權移轉登記，有卷附土地登記簿謄本可證（見原審卷第一五、
    一六頁），且系爭土地由上訴人丁○於六十年十一月二十五日辦理繼承登記，並
    以買賣為原因移轉與陳添丁之前，上訴人乙○即於六十年十月八日向台北市松山
    區戶政事務所申請發給印鑑證明，上訴人甲○○○於六十年十月十五日，向基隆
    市戶政事務所申請印鑑證明書，有各該事務所函附之印鑑登記申請書、印鑑卡、
    印鑑發給簿各一件附卷可稽（見本院卷第一０九、一一０、一一四、一一五頁）
    ，而上訴人戊○○○部分，因彰化縣田中鎮戶政事務所，已逾保存期限，而無六
    十年十一月二十五日之前申請印鑑證明之資料，亦有該事務所函在卷足憑（見本
    院卷第一０三頁），足認上訴人丁○就系爭土地辦理繼承登記，及辦理所有權移
    轉登記時，其餘上訴人已提供印鑑證明供上訴人丁○向地政機關辦理單獨繼承（
    按民法第一千一百七十四條於七十四年六月四日修正前，繼承人拋棄繼承僅須向
    法院、親屬會議或其他繼承人為之即可，非如現行法僅限於向法院為之始可）。
    並由上訴人丁○提供印鑑證明等必備之相關文件，向地政機關申請移轉登記與陳
    添丁無訛。是上訴人主張上開辦理繼承登記、所有權移轉登記之相關文件，包括
    印鑑證明均係被偽造，不僅未舉證予以證明，且與事實不符，不足採信。又上訴
    人丁○與陳添丁訂立買賣契約時，固尚未辦理繼承登記，然此不影響買賣契約之
    效力。上訴人丁○與陳添丁間訂立之買賣契約既為真正，則所為所有權移轉登記
    ，即無不合。
八、綜上所述，被上訴人之父陳添丁與上訴人丁○間就系爭土地之買賣關係，為已過
    去之法律關係，且陳添丁確與上訴人丁○就系爭土地訂立買賣契約，則上訴人請
    求確認買賣關係不存在，及被上訴人應將系爭土地，於八十年十月一日所為之繼
    承登記（田中地政事務所收件字號八十年十月八日田字第九一二八號）其應有部
    分超過一四四分之一二部分，及於六十年十一月二十五日所為之所有權移轉登記
    （田中地政事務所收件字號六十年十一月二十五日田字第三三二二號），均予以
    塗銷，尚屬無據，為無理由，不應准許。原審為上訴人敗訴之判決，並無不合。
    上訴意旨，指摘判決不當，求為廢棄改判，非有理由，應予駁回。
據上論結：本件上訴為無理由，依民事訴訟法第四百四十九條第一項、第七十八條、
第八十五條第一項，判決如主文。
中      華      民      國    八十九    年      一      月    二十五  日
~B1民事第五庭審判長法  官  陳滿賢
~B2                法  官  簡清忠
~B3                法  官  饒鴻鵬
右為正本係照原本作成。
如對本判決上訴，須於判決送達後二十日內向本院提出上訴狀，未表明上訴理由者，
應於上訴後二十日內向本院提出上訴理由書（須按他造人數附具繕本），並繳納送達
用雙掛號郵票拾份（每份拾肆元）。
~B                書記官  王瑩澤
中      華      民      國    八十九    年      一      月    二十五  日
附表
土地坐落                      地目    面積                權利範圍
彰化縣二水鄉○○段五三八號    建      四‧八九平方公尺    一四四分之一二
同右段五三九號                建      二０五三‧二五平方公尺  同右
同右段五四０號                建      五五‧四一平方公尺      同右
同右段五四一號                建      一四三‧九七平方公尺    同右
同右段五四二號                建      一四二‧六二平方公尺    同右
同右段五四三號                建      一‧二三平方公尺        同右
同右段五四四號                建      一八七三‧六五平方公尺  同右
                                                                        Ｆ


司法院資訊處製作；財團法人民間司法改革基金會備份。
